臺灣高等法院臺中分院民事判決
110年度簡易字第28號
原      告  莊雯茜  
被      告  江青海  
訴訟代理人  江福基  
上列當事人間請求損害賠償事件，原告提起刑事附帶民事訴訟，
經本院刑事庭裁定移送前來(110年度附民字第186號)，本院於民
國110年12月7日言詞辯論終結，判決如下：
    主  文
被告應給付原告新臺幣15萬元，及自民國110年9月24日起至清償
日止，按年息5%計算之利息。
原告其餘之訴駁回。
本判決第一項得假執行；惟被告以新臺幣15萬元預供擔保後，得
免為假執行。
原告其餘假執行之聲請駁回。
    事實及理由
壹、程序部分：
    按關於財產權之訴訟，其標的金額在新臺幣(下同)50萬元以
    下者，適用民事簡易程序，民事訴訟法第427條第1項定有明
    文。本件原告係於第二審刑事訴訟程序始提起本件附帶民事
    訴訟，經本院刑事庭依刑事訴訟法第504條第1項前段規定裁
    定移送民事庭，是本件應適用簡易程序之第二審程序為審判
    ，先此陳明。
貳、實體部分：　　
一、原告主張：  
　㈠被告明知其於民國108年10月17日，確同意與原告一同前往臺
    中○○○○○○○○○（下稱大里戶政事務所）辦理離婚登記，且辦
    理離婚登記之文件，即離婚協議書上立書人男方欄、及離婚
    登記申請書上申請人（簽章）欄之「江青海」印文，均係經
    其同意而蓋印，並非原告或他人擅自盜刻蓋印，竟於辦理離
    婚登記後，為使婚姻關係繼續存續，基於誣告之犯意，先於
    109年4月1日下午5時15分許，向臺灣臺中地方檢察署(下稱
    臺中地檢署)申告原告涉犯偽造文書罪，誣指「莊雯茜盜刻
    我的印章在離婚協議書上」等語，經臺中地檢署以109年度
    偵字第11219號分案偵查（下稱前案）後，又於109年6月2日
    下午3時35分許該案偵查庭中，接續誣指「在戶政事務所時
    ，戶政事務所的人員問我是否同意離婚，我說不同意。我就
    不在任何文件上蓋章，我就直接走人」、「我當時沒有看到
    這份（離婚協議書）有出現」等語，致使原告受有刑事處分
    之危險。
　㈡被告上開誣告犯行，業經臺灣臺中地方法院(下稱臺中地院)
    以110年度訴字第501號刑事判決判處有期徒刑4月，並經本
    院以110年度上訴字第1601號刑事判決駁回被告之上訴在案
    。
　㈢被告對原告所為誣告之行為，已損及原告名譽，爰依侵權行
    為之規定，請求被告賠償精神慰撫金。並聲明：　　 　
　　⒈被告應給付原告50萬元，及自附帶民事訴訟起訴狀繕本送
      達翌日起至清償日止，按年息5%計算之利息。
　　⒉願供擔保，請准宣告假執行。
二、被告則以：　　
　㈠戶政事務所承辦人員已證實，離婚登記文件上被告的印章係
    伊蓋上去的，此與原告主張是被告自己蓋上去的，已明顯不
    一致，故被告並沒有誣告原告。另兩造的婚姻關係已經台中
    地院於109年9月8日以109年度婚字第424號判決確認婚姻關
    係仍然存在，本件原告請求被告賠償並無理由。
　㈡聲明：原告之訴駁回。　 
三、本件爭執及不爭執事項：
　㈠不爭執事項
    ⒈兩造於98年7月1日結婚，育有二子一女，目前仍為夫妻關
      係。
    ⒉兩造曾於107年10月17日前往大里戶政事務所辦理離婚登記
      。申辦所憑文件，有離婚登記申請書及離婚協議書，並已
      完成戶政登記(臺中地檢署109年度偵字第11219號卷第25～
      29頁) 。
    ⒊被告於109年4月1日，向臺中地檢察署申告原告涉犯偽造文
      書罪，經檢察官於109年6月15日以109年度偵字第11219 
      號為不起訴處分；被告不服聲請再議，經臺灣高等檢察署
      臺中分署於109年7月27日以109年度上聲議字第1665號駁
      回再議之聲請確定。
    ⒋被告請求確認兩造間之婚姻關係存在事件，經臺中地院於1
      09年9月8日以109年度婚字第424號判決確認兩造間之婚姻
      關係存在確定。所持理由為：離婚協議書之二位證人並未
      親見、親聞兩造有無離婚之真意。
    ⒌原告對被告提出誣告之告訴，經臺中地檢署於110年2月25
      日以109年度偵字第26270號起訴，案經臺中地院於110年5
       月26日以110年度訴字第501號判決被告有期徒刑4月；被
      告上訴後，經本院於110年9月29日以110年度上訴字第160
      1號駁回上訴在案(尚未確定)。
    ⒍兩造均為高職畢業，原告目前無業，之前為工廠臨時工、
      彩券行員工、餐飲業職員；被告江青海任職永定工業股份
      有限公司，擔任總經理。
  ㈡本件爭點：
    ⒈被告是否有誣告原告涉犯偽造文書之行為？
    ⒉原告依據侵權行為之規定，請求被告賠償精神慰撫金，有
      無理由？
四、得心證之理由：
　㈠按刑事訴訟判決所認定之事實，固非當然有拘束民事訴訟判
    決之效力，但民事法院調查刑事訴訟原有之證據，而斟酌其
    結果以判斷事實之真偽，並於判決內記明其得心證之理由，
    即非法所不許（最高法院106年度台再字第15號、104年度台
    上字第532號判決參照），是本院自得調查刑事訴訟中原有
    之證據，斟酌其結果以判斷其事實。
　㈡經查：
　　⒈本件離婚協議書及離婚登記申請書均係原已列印「離婚協
      議書」、「離婚登記申請書」等文件名稱及一定相關內容
      之制式文件，此有離婚協議書及離婚登記申請書影本在卷
      可按（見26270號偵查卷第71～73頁）。再參以被告為高職
      畢業之智識程度，且於109年4月1日偵查時已陳明離婚協
      議書係經其「本人簽名」；檢察官詢以離婚登記時，有無
      在場，被告表示「有」；又經詢以戶政機關人員有無向其
      確認是否要離婚，被告亦稱「應該是有」，有該案筆錄可
      按(11219號偵查卷第11頁)，實無可能誤認當天是要辦理
      離婚登記以外之其他事務。
　　⒉與兩造並無利害關係之證人即大里戶政事務所承辦人員林
      淑如於偵查中及原法院刑事案件審理時亦一致證述：被告
      與原告都有同意辦理離婚登記，且離婚協議書及離婚登記
      申請書等文件上之被告或原告之印章，都是被告、原告他
      們交給伊後，由伊在他們面前蓋印後，再交給他們各自簽
      名確定等語（見26270號偵查卷第91～93頁、刑事一審卷第
      158～163頁）。足以證明，被告確有同意辦理離婚登記。
      茲離婚協議書及離婚登記申請書上之「江青海」印文，既
      係由被告交付印章並在場見證之默示同意情形下，由證人
      林淑如代為蓋印，被告明知此事實，仍虛構原告盜刻盜用
      印章、未同意辦理離婚登記及未看到離婚協議書等事實，
      誣指原告涉犯偽造文書罪嫌，使原告有受刑事處分之危險
      ，所為當已構成刑法誣告罪名。
　　⒊私文書固僅須由當事人簽名，不須蓋章，惟依我國民情，
      為示慎重，對於重要文書應罕見僅簽名，而不蓋印者。又
      印章固可由印章名義人親自蓋用，亦非不得由印章名義人
      委託交由他人代理蓋用，此均具蓋用印章效力，此於我國
      民情亦普遍認同之，不可能因被告將印章交予戶政事務所
      人員代理用印，即謂被告係因懷疑遭盜蓋始提出告訴。兩
      造應非經常辦理離婚手續之人，是戶政事務所人員為避免
      蓋錯用印位置，而由當事人交付印章，再當面為當事人蓋
      用於正確用印處，避免因用印錯誤造成日後爭議，此並不
      違情理，既係本於委託而代蓋，應認此相當於本人親自用
      印，是原告於偵查中稱係被告親自蓋章，僅係陳述較簡略
      ，難認不符實情。被告以此等情詞抗辯並未誣指原告盜刻
      盜用印章，亦非可採。
　　⒋臺中地院109年度婚字第424號判決係以離婚協議書上之2名
      證人，並未親見、親聞兩造離婚真意為由，判定離婚無效
      ，並非認定被告未同意辦理離婚登記或未同意於離婚登記
      申請文件上蓋印，是該婚姻事件之判決自無從佐證被告有
      何未參與離婚登記或未為同意於離婚登記申請文件上蓋印
      之情形，被告以該離婚事件之判決，抗辯並未誣告原告，
      亦顯無可採。
　　⒌基上，被告誣告原告偽造文書之事實，已臻明確，可堪認
      定。
　㈢因故意或過失，不法侵害他人之權利者，負損害賠償責任
    ；不法侵害他人之身體、健康、名譽、自由、信用、隱私、
    貞操，或不法侵害其他人格法益而情節重大者，被害人雖非
    財產上之損害，亦得請求賠償相當之金額，民法第184條第1
    項前段、第195條第1項前段定有明文。又誣告行為對於被誣
    告人之名譽、信用，亦大都有所妨礙，故誣告罪之內容，已
    將妨害名譽及信用之犯罪吸收在內。是行為人故意虛構事實
    ，向司法機關為犯罪之訴追，致他人名譽、信用受有損害者
    ，係利用司法機關有追訴犯罪之職權，以侵害他人權利，自
    屬侵權行為（最高法院87年度台上字第2502號判決意旨參見
    ）。本件被告前揭誣告行為不僅使原告疲於應訴，並易使他
    人對其投以異樣眼光，可見其精神上確實受有相當痛苦，故
    原告主張依侵權行為之法律關係，請求被告賠償非財產上之
    損害，應屬有據。
  ㈣精神慰撫金之酌定，除上訴人所受之傷害程度外，尚應審酌
    兩造之身分地位、學識經歷、財產狀況、痛苦程度等節以定
    之。又慰藉金之賠償須以人格權遭遇侵害，使精神上受有痛
    苦為必要，其核給之標準固與財產上損害之計算不同，然非
    不可斟酌雙方身分資力與加害程度，及其他各種情形核定相
    當之數額（最高法院76年度台上字第1908號、51年度台上字
    第223號判決意旨參照）。本院衡量原告為高職畢業，先前
    曾擔任工廠臨時工、彩券行員工、及餐飲業職員，目前無業
    ；被告亦為高職畢業，目前擔任永定工業股份有限公司總經
    理；及兩造之財產狀況(參本院依職權調取之稅務電子閘門
    所得調件明細表)，以及兩造仍為夫妻關係，雙方係因是否
    離婚意見不一而牽扯本件糾紛，及原告遭誣告造成往返司法
    機關奔波之精神上負擔等一切情狀，認為原告請求之精神慰
    撫金尚屬過高，應以15萬元為適當。
  ㈤按負損害賠償責任者，除法律另有規定或契約另有訂定外，
    應回他方損害發生前之原狀；因回復原狀而應給付金錢者，
    自損害發生時起，加給利息；又應付利息之債務，其利率未
    經約定，亦無法律可據者，週年利率為5%，民法第213條第1
    項、第2項、第203條分別定有明文。從而，被上訴人併請求
    及自刑事附帶民事起訴狀繕本送達翌日即110年9月24日起(
    送達證書見附民卷第9頁)至清償日止，按年息5%計算之利息
    ，亦有理由，應予准許。
　㈥綜上所述，原告依侵權行為損害賠償之法律關係，請求被告
    給付15萬元及自110年9月24日起至清償日止，按年息5%計算
    之利息，為有理由，應予准許；逾此部分之請求，為無理由
    ，應予駁回。
五、本件為適用簡易訴訟程序之判決，就原告勝訴部分，依民事
    訴訟法第389第1項第3款規定，應依職權宣告假執行；並依
    同法第392條第2項規定，依職權宣告被告供擔保後，得免為
    假執行。至於原告敗訴部分，其假執行之聲請即失所依附，
    應併予駁回。
六、本件原告係提起刑事附帶民事訴訟，免繳納裁判費，於本院
    審理期間，亦未滋生其他訴訟必要費用，無訴訟費用負擔問
    題。　　
七、本件事證已臻明確，兩造其餘主張及舉證，核與判決結果不
    生影響，爰不一一論述，併此敘明。
八、結論：原告之訴為一部有理由、一部無理由，爰判決如主文
    。
中　　華　　民　　國　　110 　年　　12　　月　　21　　日
                  民事第七庭    審判長法　官  王　銘
　　　　　　　　　　　      　　　　　法　官  唐敏寶
　　　　　　　　　　　      　　　　　法　官  高英賓
正本係照原本作成。
不得上訴。
                                      書記官  吳伊婷

中　　華　　民　　國　　110 　年　　12　　月　　21　　日